【裁判字號】    90,易,265
【裁判日期】    900907
【裁判案由】    違反著作權法
【裁判全文】
臺灣新竹地方法院刑事判決                            九十年度易字第二六五號
    公  訴  人  臺灣新竹地方法院檢察署檢察官
    被      告  丁○○
    被      告  庚○○
    被      告  丙○○○○有限公司
    代  表  人  乙○○
右列被告等因違反著作權法案件，經檢察官提起公訴 (八十九年度偵字第三九八三號
、八十九年度偵字第六六四九號)，本院判決如左︰
    主  文
丁○○擅自以重製之方法侵害他人之著作財產權，處有期徒刑陸月，如易科罰金以參
佰元折算壹日，緩刑貳年。
丙○○○○有限公司其受雇人，因執行業務，擅自以重製之方法侵害他人之著作財產
權，處罰金新台幣伍萬元。
庚○○無罪。
    事  實
一、丁○○係設於新竹市○○路○段一四七號丙○○○○有限公司（以下簡稱金聯盛
    公司）之總經理為受雇人，金聯盛公司為促銷車輛之業務，於民國八十八年十一
    月間，推由丁○○及關係企業永聯興汽車有限公司（以下簡稱永聯興公司）楊梅
    服務廠經理庚○○執行，提供該公司簡介、台灣克萊斯勒股份有限公司文宣稿等
    資料予己○○○○業有限公司（以下簡稱集思廣藝公司），與集思廣藝公司洽談
    製作廣告文宣等事宜，嗣集思廣藝公司依上開各文件為底稿，另行創作如附件一
    所示之廣告文宣四份（以下簡稱系爭廣告文宣），惟因設計費過高，金聯盛公司
    表示不擬採用，於未給付任何費用予集思廣藝公司之情況下，即終止雙方之契約
    關係。丁○○明知系爭廣告文宣，係集思廣藝公司享有著作權之著作物，竟於八
    十九年三月十日，未經集思廣藝公司同意或授權，自行將系爭廣告文宣內之汽車
    圖樣變更、及將「千禧」、「一番」等文字改為「２０００」、「一系列」，並
    加列該公司服務廠地址外，其餘均抄襲系爭廣告文宣之文字，擅自製作廣告文宣
    （如附件二所示），委由不知情之位於桃園縣中壢市之六譯印刷廠人員印製約六
    、七千份，以此方法重製集思廣藝公司之著作物，並明知其所製作並印製完成之
    廣告文宣為侵害著作權之物，而以之作為該公司之廣告文宣於同年三月十五日在
    新竹、苗栗地區散布予公司客戶。
二、案經被害人集思廣藝公司代理人辛○○訴由台灣新竹地方法院檢察署檢察官偵查
    起訴。
    理  由
甲、有罪部分：
一、訊據被告丁○○固坦認取得告訴人所設計之系爭廣告文宣後，僅更改部分文字及
    汽車圖樣，製作如告訴狀告證二之廣告文宣後，即自行取交六譯印刷廠人員印製
    六、七千份，並散發予新竹、苗栗地區客戶等情，惟矢口否認有任何違反著作權
    法犯行，被告丁○○辯稱：系爭廣告文宣係由其提供文件（如偵查卷第四十七至
    四十九頁）予告訴人所製作，因欠缺原創性故告訴人無著作權可言；且其於使用
    該文宣時有加以修改不知違反著作權法等語。
二、經查：
（一）按著作，係指屬於文學、科學、藝術或其他學術範圍之創作。著作權法第三條
      第一項第一款定有明文。既稱：「創作」，則受著作權法保護之著作，自以具
      有「原創性」之精神創作物為必要。換言之，具有原創性之人類精神上之創作
      ，達足以表現作者之個性或獨特性之程度者，始得認為屬於著作權法所規定之
      著作，而得享有著作權。不具有原創性之作品，自不得認係屬著作權法所規定
      之著作，縱使該作品經向內政部著作權委員會為著作之登記，亦不得享有著作
      權。又雖然著作權法所需之原創性與專利法之新穎性不同，不必具有新奇性，
      苟非抄襲或複製他人之著作，縱二作者各自獨立完成相同或類似之著作，仍應
      認二者均具有原創性，而皆屬於創作。惟原創性係著作權歸屬著作人之原因，
      亦即著作必須是著作人獨自思想、感情之表現，足以表現作者之個性或獨特性
      ，而非抄襲、改竄、剽竊或模仿自他人著作，始得謂其具有原創性。抄襲、模
      仿因不足以表現著作人獨立之思想及感情，且與原被抄襲、模仿之著作間，無
      可區別之實質上之變化，是縱使其抄襲、模仿須有特殊之技術、訓練、知識、
      及獨立判斷，亦不足以使其抄襲、模仿所得之文字，具有原創性。至若非單純
      完全之抄襲，而就原著作物有所修改、改編或重新設計，就其改編、重新設計
      部分，固未可全然否定得具有原創性而能成立新的著作物、享有新的著作權，
      然此亦必須其修改之結果，達到足以認定與原著作物完全相異之具有獨立性之
      精神勞作之程度，始足當之。若係將他人著作物之內容加以縮短或用語平易化
      ，或稍事修正，惟顯而易見該改編之物仍屬原著作物之複製品者，則仍難認係
      具有原創性之著作。再者，著作權法所需之原創性固與專利法之新穎性不同，
      不以具有新奇性為要，惟既需表現作者之個性或獨特性，則過於通俗或不重要
      之語詞、片斷用語，以及如某類商業行為中業已慣行使用之語詞或說明，因不
      具備些微創造力，亦應認不足以表現作者之個性或獨特性，無受著作權法保護
      之必要。俾使一般公眾在使用文字時，不至動輒得咎，並免損及公共利益，以
      利國家文化之發展。（高等法院八十六年度上易字第五四九號判決參照）
（二）查，被告金聯盛公司確提供公司簡介、永聯興公司文宣、台灣克萊斯勒股份有
      限公司文宣（如偵查卷第四十七頁至四十九頁之文案）等資料予告訴人公司，
      以供製作系爭廣告文宣之事實，除據被告丁○○提出上開文件外，並為告訴人
      代理人辛○○所不爭執，堪信為真實。而上揭永聯興汽車文宣所刊載之文字與
      告訴人所設計之廣告文宣較雷同部分，永聯興公司之文宣為「克萊斯勒車主您
      好：克萊斯勒為提供服務品質，確保車子權益，整合甄選最優良的經銷及服務
      系統，永聯興汽車為桃園中壢楊梅地區克萊斯勒車主做最完善的服務，本公司
      承辦所有克萊斯勒的保固索賠及其他各項台灣克萊斯勒所為您提供之專屬權益
      。永聯興汽車經驗豐富的專業技師群，為您提供完備的服務體系。您的滿意是
      我們最大的心願」等字樣，與告訴人所設計者為：「親愛的克萊斯勒車主您好
      ：千禧年初始，相信您一定已為新的一年做好最完善的計劃，不論在事業或生
      活各個方面。同樣的克萊斯勒汽車為了在千禧年能夠提供您更好的原廠服務品
      質，並進一步維護各位車主的消費權益，經過一嚴格的全省性經銷服務系統甄
      選後，選擇了最優質的『永聯興汽車』做為桃竹苗地區的經銷服務代理，並承
      辦所有克萊斯勒汽車的保固索賠事宜與服務保障各項台灣克萊斯勒車主的專屬
      權益」等字樣，在文字編排及使用上迴不相同，並非完全抄襲，且告訴人所設
      計者，其上有克萊斯勒汽車圖樣，其下之優惠專案內容與上開被告所提供者無
      汽車圖案亦不相同，告訴人所設計者，顯係匯集被告所提出之上開文件後重新
      設計者，均非抄襲、改竄、剽竊或模仿自他人著作，揆諸首開說明意旨，應認
      有其獨創性，而屬著作權法保障之著作物甚明。
（三）又按出資聘請他人完成之著作除前條情形外，以該受聘人為著作人。但契約約
      定以出資人為著作人者，從其約定，著作權法第十二條第一項定有明文。查本
      件係被告公司聘請告訴人完成上開著作，然被告公司尚未出資即終止合約，雙
      方亦未約定著作人何屬等情，為二造所不爭執，是依首揭法條規定意旨，告訴
      人應為上開著作物之著作人，又被告公司並未出資，並非出資人自不得依著作
      權法第十二條第三項主張得利用該著作物甚明，合先敘明。
（四）按著作權法所謂之「重製」指以印刷、複印、錄音、錄影、攝影、筆錄或其他
      方法有形之重複製作而言，該法第三條第一項第五款定有明文。又所謂抄襲，
      乃係剽竊他人的著作當作自己所創作，認定抄襲之要件有二即１、接觸，２、
      實質相似（最高法院八十一年度台上字第三○六三號民事判決參照），第按所
      謂「實質相似」應由抄襲之「量」及「質」二方面考察，如抄襲之量甚多，或
      表達之方式中如無該部分，著作即失其精髓者，即可稱之為實質相似。查被告
      丁○○坦認於取得告訴人所創作之系爭廣告文宣後，將其中之「克萊斯勒」更
      改為ＣＨＲＹＳＬＥＲ及ＪＥＥＰ」、「千禧新年」改為「２０００年」；「
      一番」改為「一系列番」外，其餘文字均照錄製作文宣後，交予印刷廠印製六
      、七千份，散發予新竹、苗栗地區客戶等情，並有上開文宣稿附偵查卷可憑，
      是被告丁○○所設計之廣告文宣抄襲系爭廣告文宣之文字量甚多且均為重要部
      分，被告丁○○既有接觸系爭廣告文宣，且所製作者均擷取系爭文宣之重要部
      分，揆諸首開說明意旨，自係抄襲而不具原創性，雖被告公司之文宣稿內之汽
      車圖樣與告訴人所設計者不同且又有附加公司位置圖，然該語文著作之精髓未
      變，揆諸上述說明意旨，自仍構成「抄襲」無疑。被告丁○○辯稱文宣稿之汽
      車圖樣不同且有附加公司位置圖並非完全照抄云云，顯係卸責之詞而無足採，
      被告罪證明確，犯行均堪認定，應依法論科。
三、查告訴人所設計之系爭廣告文宣，有獨創性，應屬語文著作，受我國著作權法保
    護，且著作權屬告訴人所有，被告丁○○及金聯盛公司未經告訴人同意或授權，
    擅自委由印刷廠以重複印刷之方式重製該著作，據以散布新竹、苗栗地區公司客
    戶。核被告丁○○所為，係犯著作權法第九十一條第一項、違反著作權法第八十
    七條第二款之規定而犯同法第九十三條第三款之罪（此部分公訴人漏引法條）。
    被告利用不知情之印刷廠人員，印製如附件二所示之文宣，以遂行其犯罪，應論
    以間接正犯。又被告丁○○所犯前開二罪，有方法結果之牽連關係，應依刑法第
    五十五條之規定從較重之第九十一條第一項之罪處斷。另被告金聯盛公司係法人
    組織其受雇人即被告丁○○因執行業務而犯著作權法第九十一條第一項條之罪，
    依該法第一百零一條第一項之規定，對被告金聯盛公司科以著作權法第九十一條
    第一項所定之罰金刑。爰審酌被告丁○○犯罪之動機係為圖利，於擅自重製告訴
    人之著作後，經告訴人發現後發函阻止，仍發函告知未侵害其著作權，嗣於本院
    審理時坦認犯行，並願賠償告訴人損失，然因賠償金額未談妥而未能和解及賠償
    告訴人之損失，已有悔意，及其犯罪之手段，犯罪時所受之刺激及其品性、生活
    狀況、智識程度、犯罪所生之損害等一切情狀，量處如主文所示之刑，併諭知易
    科罰金之折算標準，以資懲儆。查被告丁○○未曾受有期徒刑以上刑之宣告，有
    卷附台灣高等法院被告全國前案紀錄表可按，因一時失慮而犯罪，經此起訴審判
    ，當知所警惕，信無再犯之虞，本院認所宣告之刑以暫不執行為適當，併諭知緩
    刑二年，以啟自新。又法人係社會之組織體，與自然人有別，事實上自不可能以
    易服勞役之式代替罰金刑之執行，爰不就對被告金聯盛公司所量處之前開罰金刑
    ，併為罰金易服勞役之諭知，附此敘明（最高法院七十二年度台非字第一八九號
    判決參照）。
乙、無罪部分：
一、公訴意旨略以：被告庚○○明知未取得集思廣藝公司同意，與被告丁○○基於共
    同之犯意聯絡及行為分擔，擅自重製上開告訴人公司享有著作權之文稿，並散布
    予客戶，認被告係犯著作權法第九十一條第一項之擅自以重製之方法侵害他人之
    著作財產權罪嫌等語。
二、訊據被告庚○○固坦認於八十九年二、三月間，承被告丁○○之命核對告訴人所
    設計之文稿內容，並持校對完竣之文稿與告訴人聯絡並至告訴人處取回樣稿，將
    文稿設計費告知並交付被告丁○○等情，惟否認有上開以重製之方法侵害他人著
    作財產權之犯行，辯稱：伊係服務於金聯盛公司之關係企業桃園縣楊梅地區之永
    聯興汽車公司，任職服務部經理，被告丁○○係永聯興公司之負責人，伊係受丁○○之命為上述行為，至於事後之重製系爭廣告文宣之行為，伊完全未參與等語
    。
三、公訴人認被告庚○○涉有前揭違反著作權法之犯行，係以告訴人代理人辛○○在
    偵查中之指述、前揭告訴人所設計之文稿、被告公司所重製散布之文稿在卷等證
    據為憑。
四、按犯罪事實應依證據認之，無證據不得推定犯罪事實，刑事訴訟法第一百五十四
    條定有明文，而著作權法第九十一條第一項係規定：「擅自以重製之方法侵害他
    人之著作財產權者，處．．．」，是該條之構成要件必須無合法權源以重製之方
    法侵侵害他人之著作財產權，且須有重製之故意為必要甚明。公訴人雖認被告庚○○涉有前揭犯行，惟查：告訴人代理人於檢察官偵查中及本院訊問時，均指稱
    伊公司人員係與被告庚○○、丁○○洽談製作文宣稿相關事宜等語。而被告丁○○於檢察官偵查及本院歷次訊問時均自承，係伊自行修改上開告訴人公司之文稿
    後決定使用該文稿，被告庚○○僅負責提供相關資料與告訴人公司，並與告訴人
    公司聯絡相關事宜，且係伊自行將文稿送至六譯印刷廠印刷等語（本院卷第二十
    五頁、第五十二頁參照），另關係人即金聯盛公司董事長甲○○、廠長戊○○（
    均經臺灣新竹地方法院檢察署檢察官為不起訴處分），亦均證稱：金聯盛公司之
    執行者係總經理丁○○，係丁○○決定使用系爭文稿，被告庚○○並無決定權等
    語（本院卷第三十九頁），佐以，被告丁○○係金聯盛公司之總經理，又係該公
    司關係企業永聯興公司之負責人，被告庚○○係永聯興公司之服務部經理之事實
    ，並為被告庚○○、丁○○所坦認，是由被告丁○○決定使用上開文宣稿亦與事
    理無違，從而，被告庚○○既僅負責於事前與告訴人洽談製作文宣稿之相關事宜
    ，於被告丁○○自行修改告訴人所製作之系爭廣告文宣並提出於印刷廠重製時，
    均未參與，足堪認定，被告庚○○自無以重製之方法侵害系爭廣告文宣之行為甚
    明。至被告丁○○於本院審理時雖翻異前詞，改稱係與被告庚○○、戊○○、甲○○共同決定使用該侵害著作權之文宣云云，惟查，被告丁○○上開檢察官偵查
    及本院訊問時所供，應堪採信，已如前述，其於本院審理時，顯係因戊○○等人
    只願出資新台幣一萬餘元致無法與告訴人達成民事和解，為使其等共同負擔和解
    金額所為之供詞，顯不足採，併此敘明。綜合前開說明，被告庚○○前揭行為與
    前開著作權法第九十一條第一項之「擅自以重製之方法侵害他人之著作財產權」
    罪所定之要件有別，自難論以該罪，此外復查無其他積極之證據足資證明被告庚○○涉有該部分之犯行，不能證明被告庚○○涉有該部分之犯行，自應為無罪判
    決之諭知。
據上論斷，應依刑事訴訟法第二百九十九條第一項前段，第三百零一條第一項，著作
權法第九十一條第一項、第九十三條第三款、第一百零一條第一項、刑法第十一條前
段、第五十五條、第七十四條第一款、第四十一條第一項前段，罰金罰鍰提高標準條
例第二條，判決如主文。
本案經檢察官吳金棟到庭執行職務。
中      華      民      國    九十      年      九      月      七      日
                              臺灣新竹地方法院刑事第一庭
                                      法  官  滕治平
右正本證明與原本無異。
如不服本判決，應於判決送達後十日內向本院提出上訴狀( 應附繕本 )，上訴於
臺灣高等法院。
                                      書記官  江靜玲
中      華      民      國    九十      年      九      月      十      日
附錄：著作權法第九十一條、第九十三條
著作權法第九十一條
擅自以重製之方法侵害他人之著作財產權者，處六月以上三年以下有期徒
刑，得併科新台幣二十萬元以下罰金。
意圖銷售或出租而擅自以重製之方法侵害他人之著作財產權者，處六月以
上五年以下有期徒刑，得併科新台幣三十萬元以下罰金。
著作權法第九十三條
有下列情形之一者，處二年以下有期徒刑，得併科新台幣十萬元以下罰金
︰
一  侵害第十五條至第十七條規定之著作人格權者。
二  違反第七十條規定者。
三  以第八十七條各款方法之一侵害他人之著作權者。


司法院資訊處製作；財團法人民間司法改革基金會備份。
